【裁判字號】    99,上訴,973
【裁判日期】    991123
【裁判案由】    毒品危害防制條例
【裁判全文】
臺灣高等法院臺南分院刑事判決         99年度上訴字第973號
上  訴  人  臺灣嘉義地方法院檢察署檢察官
上  訴  人
即  被  告  甲○○
選任辯護人  張巧妍律師（扶助律師）
上列上訴人因被告違反毒品危害防制條例案件，不服臺灣嘉義地
方法院九十九年度訴字第五六二號，中華民國九十九年九月十五
日第一審判決（起訴案號：臺灣嘉義地方法院檢察署九十九年度
偵字第四八九六號，併辦案號：九十九年度偵字第六一八六號）
，提起上訴，本院判決如下：
    主  文
上訴駁回。
    事  實
一、甲○○綽號「水車」，前於民國九十七年間因詐欺案件，經
    臺灣嘉義地方法院九十七年度嘉簡字第八二五號判決判處有
    期徒刑三月，如易科罰金以新臺幣（下同）一千元折算一日
    ，九十七年八月十九日確定，同年十月二十日執行完畢。詎
    仍不知悔改，明知愷他命係毒品危害防制條例第二條第二項
    第三款規定之第三級毒品，不得販賣，竟基於販賣愷他命以
    營利之犯意，向不詳之人借用行動電話，插入自己所有00
    00000000號行動電話門號ＳＩＭ卡一張作為聯絡之
    用，分別於：
  (一)民國九十九年一月二十三日晚上七時三十九分許至二十四日
    凌晨一時二十九分許期間，許明哲使用之00000000
    00號行動電話門號與甲○○使用之0000000000
    號行動電話門號通話，約定購買五百元愷他命，甲○○隨即
    於二十四日凌晨一時二十九分許，在嘉義市○○路與友愛路
    口交付毒品與許明哲並向其收取價金。
  (二)同年一月二十三日凌晨一時二十五分許至一時五十分許期間
    ，綽號「罐頭」之陳琮霖委託江俊傑使用00000000
    00號行動電話與甲○○使用之0000000000號行
    動電話門號通話，約定購買一千二百元愷他命，甲○○隨即
    於二十三日凌晨一時五十分許，在嘉義市○○路「歌神ＫＴ
    Ｖ」交付毒品與江俊傑並向其收取價金。
  (三)同年一月二十五日晚上八時三十九分許至八時四十七分許期
    間，陳琮霖委託江俊傑使用0000000000號行動電
    話與甲○○使用之0000000000號行動電話門號通
    話，約定購買一千二百元愷他命，甲○○隨即於二十五日晚
    上八時五十分許，在嘉義縣民雄鄉「吳鳳技術學院」附近之
    「星際網咖」交付毒品與江俊傑並向其收取價金。
  (四)同年一月二十七日晚上八時四十八分許，陳琮霖委託江俊傑
    使用0000000000號行動電話與甲○○使用之00
    00000000號行動電話門號通話，約定購買一千二百
    元愷他命，甲○○隨即於同日晚上某時，在嘉義縣民雄鄉○
    道台一線公路與頭橋市場路口七－十一便利超商旁之土虱店
    前交付毒品與江俊傑並向其收取價金。
  (五)同年一月三十日晚上十一時五分許至十一時三十二分許期間
    ，陳琮霖委託江俊傑使用0000000000號行動電話
    與甲○○使用之0000000000號行動電話門號通話
    ，約定購買一千二百元愷他命，甲○○隨即於三十日晚上十
    一時三十二分許，在嘉義縣民雄鄉東湖村三界公廟旁交付毒
    品與江俊傑並向其收取價金。
二、嗣後警方依臺灣嘉義地方法院核發通訊監察書通訊監察00
    00000000號行動電話門號，得知上情，並於九十九
    年六月二十一日下午三時五十一分許執臺灣嘉義地方法院核
    發搜索票至甲○○嘉義縣民雄鄉東湖村一一一之四十八號住
    處搜索，當場從甲○○身上起出其所有供販賣前開毒品所用
    之0000000000號行動電話門號ＳＩＭ卡一張、甲
    ○○欲自己施用之第三級毒品愷他命四包（驗餘淨重四點六
    九一公克）。
三、案經嘉義縣警察局移送臺灣嘉義地方法院檢察署檢察官偵查
    起訴及移送併辦。
    理  由
壹、程序方面：
    按被告以外之人於審判外之陳述，雖不符前四條之規定，而
    經當事人於審判程序同意作為證據，法院審酌該言詞陳述或
    書面陳述作成時之情況，認為適當者，亦得為證據。當事人
    、代理人或辯護人於法院調查證據時，知有第一百五十九條
    第一項不得為證據之情形，而未於言詞辯論終結前聲明異議
    者，視為有前項之同意。刑事訴訟法第一百五十九條之五定
    有明文。本案所引用之人之供述證據及書證、物證，檢察官
    、辯護人、被告於本院準備程序中均表示同意列為證據，且
    於本院審理時，亦無於言詞辯論終結前聲明異議，可視為同
    意作為證據，本院審酌該等供述證據之取得過程並無瑕疵，
    與本案待證事實間復具有相當之關聯性，以之為本案證據尚
    無不當，復經本院於審理時逐一提示予被告、辯護人表示意
    見，故採納上開證據方法，亦無礙於被告於程序上之彈劾詰
    問權利，自得採為本案證據，而有證據能力。
貳、犯罪事實認定方面：
一、就事實欄一之(一)至(五)所載之時間、地點、如何與證人許明哲
    、江俊傑等於電話中聯絡交付第三級毒品愷他命、及收取價
    金等情節，迭據上訴人即被告於原審中及本院審理時坦承不
    諱（見原審卷第四十一頁至第四十九頁，本院卷第四十九頁
    正面及反面），核與證人許明哲、江俊傑、陳琮霖警詢及偵
    查中所述相符（證人許明哲部分，見警(一)卷第五頁至第十頁
    ；偵查卷第三十一頁至第三十二頁；證人江俊傑部分，見偵
    查卷第五十六頁至第六十五頁、第七十八頁至第八十頁、第
    八十三頁；證人陳琮霖部分，見偵查卷第七十二頁至第七十
    五頁，第八十二頁至第八十四頁訊問）；且被告確於事實欄
    所記載時間使用0000000000號行動電話門號與證
    人許明哲、江俊傑使用之0000000000、0000
    000000號行動電話門號通話聯繫毒品買賣交付事宜，
    亦有原審法院通訊監察書、通訊監察譯文附卷可稽（見警(一)
    卷第十八頁至第三十八頁），另警方依據通訊監察結果，向
    原審法院聲請核發搜索票，於九十九年六月二十一日下午三
    時五十一分許至被告位在嘉義縣民雄鄉東湖村一一一之四十
    八號住處搜索，當場從被告身上起獲0000000000
    號行動電話門號ＳＩＭ卡一張、第三級毒品愷他命四包，有
    卷附之原審法院搜索票、搜索扣押筆錄、扣押物品目錄表、
    扣押書足資佐證（見警(一)卷第十二頁至第十七頁）。前開查
    獲之毒品經送鑑驗，確係第三級毒品愷他命，驗餘重量分別
    為○點一五二○公克、○點六七九八公克、一點一四○九公
    克、二點七一八三公克，則有行政院衛生署草屯療養院九十
    九年七月七日草療字第○九九○六○○二○七號鑑定書附卷
    可查（見偵查卷第九十四頁）。準此，足見被告上開之自白
    ，與事實相符，可堪採為認定被告犯行之證據。
二、至被告於原審中及本院審理時，所辯稱：其只是幫證人等拿
    愷他命，並沒有從中賺取利益云云。因查：
  (一)按毒品危害防制條例所處罰之「販賣」毒品罪，所著重者為
    在主觀上有藉以牟利之惡性，及對毒品之擴散具有較有償或
    無償轉讓行為更嚴重之危害性，被告「營利」之意圖係從客
    觀之社會環境、情況及人證、物證等資料，依據證據法則綜
    合研判認定。又愷他命等毒品之非法交易，政府一向查禁森
    嚴，且科以重罰不容寬貸，衡諸常情，倘非有利可圖，絕無
    平白甘冒被嚴查重罰高度風險之理，從而，舉凡其有償交易
    ，除足反證其確另基於某種非圖利本意之關係外，通常尚難
    因無法查悉其販入價額作為是否高價賣出之比較，諉無營利
    之意思，阻卻販賣犯行之追訴（最高法院九十五年度台上字
    第三○一號判決意旨參照）。
  (二)被告自警訊中起即一再否認有販賣愷他命犯行，本院自無從
    查得渠具體販入、賣出之實際利得金額。惟徵之被告於警詢
    中即自承有施用第三級毒品愷他命行為，且其於偵查中亦自
    承「現在有工作就去做」（見偵查卷第三十九頁），且於九
    十九年一月至五月曾經擔任水電臨時工，亦有進差水電工程
    社之證明書附卷可憑（見原審卷第五十五頁），另於本院審
    理時供認：「其擔任臨時水電工，一天工資一千五百元，作
    一天領一天，九十九年一月間作約十五日左右，其除了水電
    工之工資收入外，沒有其他財產之收入」云云（見本院卷第
    五十頁），顯示被告僅水電臨時工，並無固定工作，工資收
    入只有一萬五千元至二多萬元而已，足見其經濟能力應屬有
    限，如無其他收入來源，應無從支應其施用第三級毒品愷他
    命之花費；又證人許明哲、陳琮霖於警詢中依序證稱，與被
    告是國中同學、以前認識之朋友等情（見警(一)卷第九頁，警
    (二)第二十二頁），於偵查中亦均證稱：之所以知道被告有在
    販賣愷他命，及會向被告買愷他命，是朋友介紹的等語（見
    偵查卷第三十一頁、第八十二頁），顯足認證人許明哲、陳
    琮霖與被告，彼此間應無何交情可言，否則何須別人介紹，
    始知道被告在販賣愷他命，及向被告購買？而販賣第三級毒
    品愷他命依毒品危害防制條例第四條第三項規定，其最輕本
    刑為有期徒刑五年，為政府嚴予取締之物，物稀價昂，凡販
    賣第三級毒品愷他命者，茍無利可圖，應無甘冒被供出來源
    或被檢警查緝法辦之危險而平價供應無何交情可言之他人施
    用之理，因此其販入之價格必較出售之價格低廉（即價差）
    ，或以同一價格販賣而減少毒品之份量（即量差），而有從
    中賺取買賣價差牟利之意圖及事實，應屬合理之認定。
  (三)基上說明，堪認本件被告販賣第三級毒品愷他命予證人許明
    哲、江俊傑、陳琮霖時，應係以較販入之價格為高（價差）
    、或以同一價格販賣而減少毒品份量（量差）之方式從中賺
    取差額利潤圖利無疑，是被告具有營利之意圖甚明，從而被
    告辯稱：其只是幫證人等拿愷他命，並沒有從中賺取利益乙
    節，純屬諉責推卸之詞，不足採信。本件事證明確，被告販
    賣第三級毒品愷他命之犯行，洵堪認定，應依法論科。至於
    被告聲請再傳訊證人陳琮霖，欲資為證明其販賣第三級毒品
    愷他命，並無從中賺取差額之事實部分；因被告確有從中賺
    取差額之事實，已臻明確，詳如上述，況被告究係以何種價
    格販入第三級毒品愷他命？販入第三級毒品愷他命之價格，
    與賣出之價格是否同一、或有高低？甚或被告販賣第三級毒
    品愷他命之份量，與販入之份量，是否一樣、有無差別？等
    事實，證人陳琮霖又能如何得知？且證人陳琮霖已因積欠被
    告二千多元，而不敢自己直接向被告購買第三級毒品愷他命
    ，轉而委託證人江俊傑向被告購買，亦據證人江俊傑、陳琮
    霖分別陳明在卷，則被告販賣第三級毒品愷他命時，是否並
    未從中賺取差額之事實，證人陳琮霖應更無知悉之可能，故
    無再傳訊證人陳琮霖之必要，附此敘明。
三、另被告於本院審理時所辯稱：其曾向警方供出毒品來源，符
    合毒品危害防制條例第十七條第一項減刑規定，及其罹患精
    神異常疾病，致不能辨識其行為違法之能力，或致其辨識行
    為違法之能力顯著減低者，應有刑法第十九條不罰或減輕其
    之適用部分。則查：
  (一)嘉義縣警察局於偵辦被告甲○○販賣毒品案時，被告甲○○
    於警詢中係供稱：僅於九十九年五月初撥打0000000
    000號電話，向綽號「阿彬」之姓名年籍不詳男子購買第
    三級愷他命共一次云云。另該局於九十九年一月至同年四月
    執行被告甲○○販賣毒品案通訊監察期間，未發現被告甲○
    ○向綽號「阿彬」之男子購買毒品情事。被告甲○○所供線
    索薄弱且未能具體指認，難以查證綽號「阿彬」之男子之真
    實身分及住居所，致未能查獲等情，業據嘉義縣警察局以九
    十九年十月二十八日嘉縣警刑偵一字第０九九００八五二六
    八號函覆在卷，有該函附卷可稽（見本院卷第二十五頁），
    故被告所謂其曾向警方供出毒品來源之辯解，顯非真實，而
    不足採信。
  (二)至被告於服兵役時，固曾因病而於九十八年五月二十日停役
    ，有其提出之停役令影本、免役證明書影本等附卷可證（見
    本院卷第九、十頁）。但被告於本件犯罪期間之九十九年一
    月至同年五月間，曾在水電行擔任水電臨時工乙情，有進差
    水電工程社出具之工作證明書可證，已如上述；另由嘉義縣
    警察局於九十九年一月至同年四月監聽被告電話期間之電話
    譯文內容，可明顯分辨出被告在與人對話中，條理分明，思
    緒清晰，無何辨識其行為違法之能力顯著減低、或不能辨識
    之現象，亦有各該電話譯文附於警詢卷可參。從而，足可認
    定被告於九十九年一月間販賣第三級毒品愷他命予證人許明
    哲、江俊傑、陳琮霖時，其辨識能力係屬正常，因此被告辯
    稱：其罹患精神異常疾病，致不能辨識其行為違法之能力，
    或致其辨識行為違法之能力顯著減低部分，亦非屬真實，也
    不足採信。被告聲請囑令醫療機構鑑定其於案發時之精神狀
    態乙節，核無必要，亦併此敘明。
參、論罪科刑方面：
一、按愷他命係毒品危害防制條例第二條第二項第三款規定之第
    三級毒品，核被告意圖營利而販賣愷他命之所為，係犯毒品
    危害防制條例第四條第三項販賣第三級毒品罪。被告持有第
    三級毒品之低度行為，應為販賣第三級毒品之高度行為所吸
    收，不另論罪。被告先後五次販賣第三級毒品之犯行，時間
    地點迥然可分，顯係基於個別犯意為之，應分論併罰。被告
    前於九十七年間因詐欺案件，經臺灣嘉義地方法院九十七年
    度嘉簡字第八二五號判決判處有期徒刑三月，如易科罰金以
    一千元折算一日，九十七年八月十九日確定，同年十月二十
    日執行完畢，有卷附之臺灣嘉義地方法院檢察署刑案資料查
    註紀錄表、臺灣高等法院被告前案紀錄（見偵查前案卷宗，
    原審卷第五頁至第六頁），其受有期徒刑之執行完畢，五年
    以內故意再犯本件有期徒刑以上之罪，為累犯，所犯均應依
    刑法第四十七條第一項加重其刑。而被告係七十七年三月二
    十日出生，行為時甫滿二十一歲，有全戶戶籍資料查詢結果
    附卷得參（警卷第四十頁）。被告前後五次販賣毒品，每次
    最多販賣所得一千二百元，全部犯行共獲五千三百元。被告
    智慮淺薄，涉世未深，鋌而走險，零星販賣，次數獲利均非
    大盤毒梟可擬，其犯罪之情狀尚可憫恕，在客觀上足以引起
    一般同情，宣告法定最低刑度，猶嫌過重，均依刑法第五十
    九條之規定遞減其刑。前開加重減輕事由，依刑法第七十一
    條第一項先加後減之。
二、原審法院認被告罪證明確，適用毒品危害防制條例第四條第
    三項、第十九條第一項、刑法第十一條前段、第四十七條第
    一項、第五十九條、第五十一條第五款，且：
    (1)審酌被告年輕力盛，不思進取，冀圖販賣毒品獲取金錢利
      得之犯罪動機及目的；犯罪時未受明顯刺激；以行動電話
      門號作為聯絡工具販賣第三級毒品，一次價金為五百元，
      其餘四次每次價金均為一千二百元之犯罪手段；未婚，無
      子女，父母健在，一兄一妹，之前從事臨時工之生活狀況
      ；曾有詐欺前科之品行；國中畢業之智識程度；全部販賣
      所得為五千三百元，所造成危害程度；犯罪後坦承部分犯
      罪情節，猶知悔悟之態度等犯罪一切情狀，分別量處如附
      表所示之刑，並定其應執行刑為有期徒刑四年六月，以資
      懲儆。
    (2)敘明扣案之0000000000號行動電話門號ＳＩＭ
      卡一張，為被告所有供販賣毒品犯罪所用之物品，業據其
      供陳在卷（見原審卷第四十二頁），應依毒品危害防制條
      例第十九條第一項宣告沒收。另按毒品危害防制條例第十
      九條第一項規定：「犯第四條至第九條、第十二條、第十
      三條或第十四條第一項、第二項之罪者，其供犯罪所用或
      因犯罪所得之物，均沒收，如全部或一部不能沒收時，追
      徵其價額或以其財產抵償之。」而刑法沒收之物，雖指原
      物，但金錢為代替物，重在兌換價值，而不在原物，自難
      拘泥於沒收原物之理論，認沒收販賣毒品所得之金錢，以
      當場搜獲扣押者為限，是苟能證明其為販賣毒品所得之金
      錢，均應予以沒收（最高法院七十一年台覆字第二號判例
      參照）。被告先後五次販賣第三級毒品所得、及合計共五
      千三百元，依前開說明，販毒所得款項均應依據毒品危害
      防制條例第十九條第一項宣告沒收，如全部或一部不能收
      沒時，應以其財產抵償之。
    (3)另亦敘明扣案之第三級毒品愷他命四包，被告堅稱係供己
      施用而與本件販賣犯行無關，且查無證據得認確與前開論
      罪科刑部分有所關涉，因被告持有第三級毒品愷他命之純
      質淨重未逾二十公克，並不成罪，所持有之第三級毒品尚
      非違禁物（最高法院九十六年度台上字第七二六八號、九
      十六年度台上字第六五八一號、九十六年度台上字第六八
      六七號判決要旨參照），應由行政機關依據毒品危害防制
      條例第十八條第一項後段規定沒入銷燬之，故不另宣告沒
      收。
三、經核原判決認事用法俱無不合，量刑亦稱妥適，被告以其未
    從中賺取價差牟利、其有供出毒品來源、及其行為時有不能
    辨識其行為違法之能力或其辨識行為違法之能力有顯著減低
    之情形等為由提起上訴，另公訴人上訴意旨以原判決所定之
    執行刑，違反裁量之內部界限，而有逾越比例原則及公平原
    則之違法，所量處之刑尚有未盡妥適等為由，指摘原判決不
    當，均無可取，為無理由，均應予駁回。
肆、末查移送併辦與起訴之犯罪事實完全相同，為事實上同一案
    件，本件並無擴張或縮減起訴範圍之情形，附此敘明。
據上論結，應依刑事訴訟法第三百六十八條，判決如主文。
本案經檢察官邱克斌到庭執行職務。
中    華    民    國    99    年    11    月    23    日
              刑事第三庭  審判長法  官  陳  義  仲
                                法  官  張  季  芬
                                法  官  楊  清  安
以上正本證明與原本無異。
如不服本判決應於收受送達後10日內向本院提出上訴書狀，其未
敘述上訴理由者，並得於提起上訴後10日內向本院補提理由書（
均須按他造當事人之人數附繕本）「切勿逕送上級法院」。
                                書記官  陳  明  芬
中    華    民    國    99    年    11    月    23    日
附表：
(一)、販賣第三級毒品，累犯，處有期徒刑貳年捌月；扣案之ＳＩ
    Ｍ卡壹張沒收；販賣第三級毒品所得新臺幣伍佰元沒收之，
    如全部或一部不能沒收時，以其財產抵償之。
(二)、又販賣第三級毒品，累犯，處有期徒刑貳年拾月；扣案之Ｓ
    ＩＭ卡壹張沒收；販賣第三級毒品所得新臺幣壹仟貳佰元沒
    收之，如全部或一部不能沒收時，以其財產抵償之。
(三)、又販賣第三級毒品，累犯，處有期徒刑貳年拾月；扣案之Ｓ
    ＩＭ卡壹張沒收；販賣第三級毒品所得新臺幣壹仟貳佰元沒
    收之，如全部或一部不能沒收時，以其財產抵償之。
(四)、又販賣第三級毒品，累犯，處有期徒刑貳年拾月；扣案之Ｓ
    ＩＭ卡壹張沒收；販賣第三級毒品所得新臺幣壹仟貳佰元沒
    收之，如全部或一部不能沒收時，以其財產抵償之。
(五)、又販賣第三級毒品，累犯，處有期徒刑貳年拾月；扣案之Ｓ
    ＩＭ卡壹張沒收；販賣第三級毒品所得新臺幣壹仟貳佰元沒
    收之，如全部或一部不能沒收時，以其財產抵償之。
(六)、應執行有期徒刑肆年陸月；扣案之ＳＩＭ卡壹張沒收；販賣
    第三級毒品所得新臺幣伍仟參佰元沒收之，如全部或一部不
    能沒收時，以其財產抵償之。
附錄：本案論罪科刑法條全文：
毒品危害防制條例第四條第三項：
  製造、運輸、販賣第三級毒品者，處五年以上有期徒刑，得併
  科新臺幣七百萬元以下罰金。

司法院資訊處製作；財團法人民間司法改革基金會備份。
